臺灣高雄地方法院民事判決　九十一年度訴字第二四四七號
　　原　　　告　第一商業銀行股份有限公司
　　法定代理人　丙○○
　　訴訟代理人　甲○○
　　被　　　告　乙○○
右當事人間清償借款事件，本院判決如左：
    主    文
被告應給付原告新台幣貳佰伍拾肆萬壹仟壹佰伍拾玖元，及如附表所示之利息、違約
金。
訴訟費用由被告負擔。
本判決於原告以新台幣捌拾肆萬捌仟元供擔保後，得假執行；但被告如於假執行程序
實施前，以新台幣貳佰伍拾肆萬壹仟壹佰伍拾玖元為原告預供擔保，得免為假執行。
    事實及理由
一、原告主張：緣訴外人劉如於民國（下同）八十五年十二月間向原告借用如附表所
    示之二筆款項（其中新台幣（下同）八十萬元借款部分，因經五次延期清償，故
    附表所載之借款期限乃最後一次延期清償之期限），並由被告擔任連帶保證人。
    約定借款期限及放款利率分別如附表所載，按月付息，本金到期一次清償，如未
    按期清償，即喪失期限利益，應立即將所借之本金及利息連帶償還，並應連帶給
    付逾期在六個月以內者，按上開利率加計百分之十，逾期六個月以上者，按上開
    利率加計百分之二十計算之違約金。詎上開二筆借款訴外人劉如分別自九十年十
    二月十八日、同月十九日起即均未依約繳息，依前述約定，其已喪失期限利益，
    系爭借款應視為業已到期。計系爭借款尚欠如主文所示本金、利息及違約金未獲
    清償，而被告既為系爭借款之連帶保證人，爰本於連帶保證之法律關係，請求被
    告給付如主文第一項所示之金額及利息、違約金。並聲明求為判決被告應給付原
    告二百五十四萬一千一千二十九元，及如附表所示之利息、違約金；並陳明願供
    擔保，請准宣告假執行。
二、被告則以：被告固曾就劉如借貸之如附表所示二筆款項擔任連帶保證人，惟其中
    二百二十萬元部分係自用住宅放款，依八十九年十一月一日修正公佈之銀行法第
    十二條之一規定：「銀行辦理自用住宅放款及消費性放款，已取得前條所定之足
    額擔保時，不得以任何理由要求借款人提供連帶保證人。銀行辦理授信徵取保證
    人時，除前項規定外，應以一定金額為限。未來求償，應先就借款人進行求償，
    其求償不足部分得就連帶保證人平均求償之。但為取得執行名義或保全程序者，
    不在此限。」，系爭二百二十萬元借款，主債務人即訴外人劉如既已提供房地供
    足額之擔保，原告即不得要求劉如提供連帶保證人，原告違反此項強制規定，其
    所為之法律行為應屬無效，且其未來求償時，亦應先向劉如求償等語。又依系爭
    二百二十萬元部分借據第五條約定：「『借款人』未按期攤還本金或繳納利息時
    ，除按本約定利率給付遲延利息外，逾期六個月以內者，另按約定利率百分之十
    ，逾期超過六個月，另按約定利率百分二十加付違約金。」，該約定係針對「借
    款人」所作之特別約定，保證人自無適用上開約定之餘地，原告竟以此訴請被告
    給付遲延利息及違約金，自屬無據。至另筆八十萬元借款係中期放款，參照原告
    所提出之借據暨借款展期約定書，其借款期間均為一年到期之借貸，則連帶保證
    人所負之保證責任期間至多亦僅為一年，而依原告所擬定之定型化契約條款授信
    約定書第十三條固約定：「立約人所保證之債務，如主債務人未依約履行時，貴
    行基於主債務人之申請，認為可允許主債務人延期清償或分期清償之需要時，得
    以書面通知立約人，立約人同意於貴行書面通知到達或視為到達時，仍續負全部
    債務之保證責任。」等語，惟該定型化契約不僅因違反誠信原則且對消費者顯失
    公平，而已違反消費者保護法第十二條之規定應屬無效，亦因與民法債編修正條
    文增訂第七百三十九條之一規定有悖，是該權利之預先拋棄亦屬無效。再者，該
    八十萬元之借據本於八十六年十二月十九日即已到期，原告既於未得被告同意之
    情形下，即允許主債務人劉如延期清償，其後續陸續到期之展期亦未經被告同意
    ，依民法第七百五十五條之規定，被告自不負保證之責等語，資為抗辯。並聲明
    求為判決駁回原告之訴；如受不利判決，願供擔保請准免為假執行之宣告。
三、原告主張訴外人劉如於八十五年十二月十八日向原告借用二百二十萬元（此部分
    之契約係於同月十日簽訂），於同月十九日又向原告借貸八十萬元，並均由被告
    擔任連帶保證人，惟該二筆借款訴外人分別自九十年十二月十八日及同月十九日
    起即均未依約清償，計現積欠原告如附表所示之本金、利息及違約金等情，業據
    提出借據二紙、放款攤還及收息記錄查詢單乙份為證，並為被告所不爭執，自堪
    信為真實。惟被告則執前揭情詞置辯，經查：
  (一)、被告辯稱系爭二百二十萬元借款係屬自用住宅放款乙節，固為原告所不否認，
      又銀行法於八十九年十一月一日修正後於第十二條之一固規定：「銀行辦理自
      用住放款及消費性放款，已取得前條所定之足額擔保時，不得以任何理由要求
      借款人提供連帶保證人。銀行辦理授信徵取保證人時，除前項規定外，應以一
      定金額為限。未來求償，應先就借款人進行求償，其求償不足部分得就連帶保
      證人平均求償之。但為取得執行名義或保全程序者，不在此限。」，惟系爭二
      百二十萬元之消費借貸契約既係於八十五年十二月十日所訂定，依法律不溯及
      既往原則，當無新修正銀行法第十二條之一之適用，是被告辯稱此部分之借款
      既屬自用住宅放款，且主債務人即訴外人劉如又已提供房地供足額之擔保，原
      告即不得要求劉如提供連帶保證人，原告違反此項強制規定，其所為之法律行
      為應屬無效，且未來如原告求償時，亦應先向劉如求償等語，實無可採。
  (二)、又系爭二百二十萬元借據第五條固約定：「『借款人』未按期攤還本金或繳納
      利息時，除按本約定利率給付遲延利息外，逾期六個月以內者，另按約定利率
      百分之十，逾期超過六個月，另按約定利率百分二十加付違約金。」等語，惟
      按稱消費借貸者，謂當事人約定，一方移轉金錢或其他代替物之所有權於他方
      ，而他方以種類、品質、數量相同之物返還之契約。借用人應於約定期限內，
      返還與借用物種類、品質、數量相同之物。遲延之債務，以支付金錢為標的者
      ，債權人得請求依法定利率計算之遲延利息。但約定利率較高者，仍從其約定
      利率。當事人得約定債務人不履行債務時，應支付違約金。民法第四百七十四
      條、第四百七十八條、第二百三十三條第一項、第二百五十條第一項分別定有
      明文；而稱保證者，謂當事人約定，一方於他方之債務人不履行債務時，由其
      代負履行責任之契約。保證債務，除契約另有訂定外，包含主債務之利息、違
      約金、損害賠償及其他從屬於主債務之負擔，民法第七百三十九條、第七百四
      十條亦分別定有明文。茲系爭二百二十萬元借款部分，借款人即訴外人劉如依
      契約所定既須給付違約金，而被告又係該契約之連帶保證人，則被告之保證債
      務，自應包括該違約金部分，是被告辯稱上開借據第五條之約定係針對「借款
      人」所作之特別約定，保證人自無適用之餘地，原告尚不得據之請求被告給付
      遲延利息及違約金等語，亦無足取。
  (三)、至被告就系爭八十萬元與原告簽訂之約定書乃原告為與多數人訂約而事先擬定
      ，且由相對人決定是否接受之定型化契約，固無疑義，惟按，銀行與連帶保證
      人間所訂定之保證契約，乃保證人擔保借款人對銀行債務之清償責任，銀行對
      保證人並不負任何義務，保證人亦無從因保證契約自銀行獲取報償，其性質上
      屬單務、無償契約，並非屬消費之法律關係，保證人亦非消費者，自無消費者
      保護法之適用。又所謂定型化契約應受衡平原則限制，係指締約之一方之契約
      條款已預先擬定，他方僅能依該條款訂立契約，否則即受不締約之不利益，此
      際始應適用衡平原則之法理，以排除不公平之「單方利益條款」，蓋此情形，
      倘貫徹「締約自由原則」將使居於經濟上弱者之一方，無締約之可能，而忍受
      不締約之不利益，故縱他方接受該條款而締約，該條款亦應認違反衡平原則而
      無效，以符平等互惠原則。而保證人雖通常係礙於職務從屬或情誼原因，而由
      借款人覓為其與銀行間債務之連帶保證人，惟就保證契約之法律關係而言，保
      證人既係擔保他人間之債務清償責任，並非經濟上之弱者，且未自保證契約獲
      取任何利益，如認保證契約有違民法保護保證人之任意規定，自可不訂定保證
      契約，並不會因未成為保證人而生不利益，或經濟生活受制於銀行不得不為保
      證人之情形，是故，被告辯稱系爭約定書既為定型化契約，顯然有違誠信原則
      ，依消費者保護法第十二條之規定，應屬無效等語，委無可取。
  (四)、按「就定有期限之債務為保證者，如債權人允許主債務人延期清償時，保證人
      除對於其延期清償已為同意外，不負保證責任。」，民法第七百五十五條定有
      明文。查被告固抗辯系爭八十萬元部分之借款於八十六年十二月十九日業已到
      期，惟原告竟於未徵得被告同意之情形下，即擅自同意訴外人劉如延期至九十
      一年二月十九日清償等語。惟系爭八十萬元部分之借款於八十六年十二月十九
      日到期後，原告四次同意訴外人劉如延期清償（即延至九十年二月十九日），
      該情事經均被告同意之情，業據提出借款展期約定書四紙為證。被告固又辯稱
      該等借款展期約定書上簽名非其親簽云云，惟按，「如用印章代簽名者，其蓋
      章與簽名生同等之效力。」，民法第三條第二項著有明文。系爭借款展期約定
      書上之簽名縱非被告所親簽，然該約定書上之印章既屬真正（此業據被告自承
      在卷，見本院九十一年九月十一日言詞辯論筆錄），依諸上開民法第三條第二
      項之規定，其效力自與簽名同等，參以被告復未舉證證明其印章有遭盜用之情
      事，是被告主張系爭八十萬元部分之借款於八十六年十二月十九日到期後，原
      告四次允許訴外人劉如延期清償，並未經其同意等語，並無可採。至原告主張
      系爭八十萬元借款於九十年十二月十九日到期後，原告第五次同意訴外人劉如
      延期清償（即延至九十一年二月十九日），亦經被告同意等語，固亦為被告所
      否認，然系爭八十萬元借款經被告代劉如償還十二萬元後，被告乃於九十年二
      月十九日就劉如尚欠原告之六十八萬簽立保證書表示願負連帶保證責任，原告
      始同意劉如第五次延期清償之情，業據原告提出被告不否認其真正之保證書乙
      份為證，被告固又辯稱其係誤以為該保證書係十二萬元之清償證據，所以才會
      簽立的云云，惟被告乃五十六年十一月二十四日出生之人（此有戶籍謄本乙份
      附卷可憑），智識業已成熟，而觀諸該保證書又明確記載被告願就劉如對原告
      所負之一切債務，以本金六十八萬元為限額，與劉如連帶負全部償付之責任等
      語，是被告實無誤認該保證書係清償證據之可能，從而，被告此部分所辯，亦
      無可採。
  (五)、次按，「約定保證人僅於一定期間內為保證者，如債權人於其期間內，對於保
      證人不為審判上之請求者，保證人免其責任。」，民法第七百五十一條固有明
      文。惟「就定有期限之債務為保證，與約定保證人於一定期間內為保證之情形
      不同，此項保證未定期間，而定有清償期限之債務，在主債務清償期屆滿後，
      除保證人已定期催告債權人向主債務人為審判上之請求者外，保證人不得以債
      權人遲遲不為審判上之請求，為免其保證責任之論據。」（最高法院四十九年
      台上字第一七五六號判例可資參照）。本件被告既同意訴外人劉如就系爭八十
      萬元借款部分延期清償，有如上述，而其於九十年二月十九日與原告簽訂之保
      證書，又未約定被告僅於一定期間內為保證，被告復未舉證證明其於主債務視
      為到期後，已定期催告原告向訴外人劉如為審判上之請求，是被告辯稱原告未
      於系爭八十萬元借款於八十六年十二月十九日到期前，對被告為審判上之請求
      ，故被告自已免其保證責任等語，要無可採。
    綜上，被告既為系爭二筆借款之連帶保證人，而系爭借款又因訴外人劉如未按期
    清償，而喪失期限利益，再被告上揭所辯，又均無足採，則原告本於連帶保證之
    法律關係，請求被告給付如主文所示之本金及利息、違約金，即屬正當，應予准
    許。
四、兩造其餘主張及所提證據，核與判決結果無影響，爰不再逐一予以論述，附此敘
    明。
五、結論：本件原告之訴為有理由，依民事訴訟法第七十八條、第三百九十條第二項
    、第三百九十二條，判決如主文。
中　　　華　　　民　　　國　　九十一　　年　　 十二 　　月　　 十八 　　日
                              臺灣高雄地方法院民事第五庭
~B法　　　官　徐美麗
右為正本係照原本作成。
如不服本判決，應於送達後廿日內，向本院提出上訴狀並表明上訴理由，如於本判決
宣示後送達前提起上訴者，應於判決送達後十日內補提上訴理由書（須附繕本）。
中　　　華　　　民　　　國　　九十一　　年　　 十二 　　月　　 十八 　　日
~B法院書記官　楊明月
~F0
~T32
┌───────────────────────────────────────────────────────┐
│附表：（新台幣）　　　　　　　　　　　　　　　　　　　　　　　　　　　　　　　                    　　　      │
├─┬─────┬────┬────┬────┬───────┬─────┬──────────────────┤
│編│原借款金額│借款日  │到期日  │尚欠本金│利息起算日    │利率　　　│ 違約金                             │
│號│　　　　　│　　  　│　　　　│    　　│              │  　　　　│　　　　　　  　　　　　　　　      │
├─┼─────┼────┼────┼────┼───────┼─────┼──────────────────┤
│１│二百二十萬│85.12.18│105.12. │一百八十│自90年12月18日│年息6.963%│自91年01月19日起至清償日止，逾期六個│
│　│元　      │ 　　   │18 　　 │六萬一千│起至清償日止　│          │月以內者，按上開利率之一成，逾期六個│
│　│　　　　  │　　    │　　　  │一百五十│　　　　　　　│          │月以上者，超過六個月部分，按上開利率│
│  │          │        │        │九元    │              │          │之二成給付違約金。                  │
├─┼─────┼────┼────┼────┼───────┼─────┼──────────────────┤
│２│八十萬元  │90.12.19│91.12.19│六十八萬│自90年12月19日│年息8.6  %│自91年01月20日起至清償日止，逾期六個│
│　│          │ 　　   │   　　 │元      │起至清償日止　│          │月以內者，按上開利率之一成，逾期六個│
│　│　　　　  │　　    │　　　  │        │　　　　　　　│          │月以上者，超過六個月部分，按上開利率│
│  │          │        │        │        │              │          │之二成給付違約金。                  │
└─┴─────┴────┴────┴────┴───────┴─────┴──────────────────┘
